【裁判字號】    94,訴,1062
【裁判日期】    950420
【裁判案由】    偽造文書
【裁判全文】
臺灣板橋地方法院刑事判決              94年度訴字第1062號
公  訴  人  臺灣板橋地方法院檢察署檢察官
被      告  丁○○
選任辯護人  張仁龍律師
            林契名律師
上列被告因偽造文書案件，經檢察官提起公訴（93年度偵續字第
279 號），本院判決如下：
    主  文
丁○○行使偽造私文書，足以生損害於他人，處有期徒刑陸月，
如易科罰金，以佰元折算壹日。
扣案偽造之借據壹紙沒收。
    事  實
一、丁○○與其夫己○○自民國89年11月28日起，以己○○之名
    義僱用印尼籍家庭監護工甲○○○○○○ ○○○○○○○○（起訴書誤載為
    「SISILIA SENSIAN 」，其中文名為沈安娜，以下均以沈安
    娜稱之），在其等臺北縣永和市○○路51巷12號5 樓之住處
    ，從事相關之勞務工作，並約定僱用期間為3 年。詎丁○○
    為掩飾積欠沈安娜薪資乙事，明知沈安娜並未向其借款新台
    幣（下同）18萬元，竟基於偽造私文書並持以行使之犯意，
    於92年3 月25日前之某日，在不詳地點，未經沈安娜同意，
    在其前在上開住處所取得留有沈安娜簽名之紙張上空白處，
    即於該紙張上沈安娜所留簽名之左上方處，擅自加載「我向
    雇主借支NT＄180,000 ，特立此據，以茲證明」，並在沈安
    娜之該簽名前加載「借款人」等文字之方式，偽造以沈安娜
    為借款人名義所出具積欠其18萬元借貸債務之借據1 紙，繼
    而於92年3 月25日，在臺北縣政府勞工局會議室內，因其與
    沈安娜等3 名外勞就積欠薪資問題，而由臺北縣政府勞工局
    所召開之處理勞資爭議協調會中，主張沈安娜曾於90年11月
    16日向其借支18萬元且同時書立借據，並當場出示上開偽造
    之借據而行使之，俾便因此抵銷前述所積欠沈安娜之薪資，
    足以生損害於沈安娜本人。
二、案經沈安娜訴由臺灣板橋地方法院檢察署檢察官偵查起訴。
    理  由
壹、證據能力部分：
    按「被告以外之人於審判外之言詞或書面陳述，除法律有規
    定者外，不得作為證據」，刑事訴訟法第159 條第1 項定有
    明文，此即學理上所稱「傳聞證據排除法則」。依上開法律
    規定，傳聞證據原則上固無證據能力，但如法律別有規定者
    ，即例外認有證據能力。經查：
  一、按被告以外之人於審判外之言詞或書面陳述，除法律有規
      定者外，固不得作為證據，惟被告以外之人於審判中，有
      滯留國外或所在不明而無法傳喚或傳喚不到之情形者，其
      於檢察事務官、司法警察官或司法警察調查中所為之陳述
      ，經證明具有可信之特別情況，且為證明犯罪事實之存否
      所必要者，得為證據，刑事訴訟法第159 條之3 第3 款定
      有明文。上開所謂陳述具有「可信之特別情況」，係指陳
      述時之外部客觀情況值得信用，亦即陳述經過並未受有其
      他外力影響（污染）而為可信，要非證據價值判斷之問題
      ；至所謂「證明犯罪事實存否所必要」，係指無法再從同
      一證人取得證言，而有利用該原陳述以證明犯罪事實之必
      要性而言。本件被告丁○○及其辯護人均主張告訴人沈安
      娜於92年10月29日檢察事務官調查中所為之陳述屬於傳聞
      證據，無證據能力云云。惟查，公訴檢察官於本院審理時
      聲請傳喚告訴人到庭作證，而依告訴代理人丙○○於本院
      審理時所陳，告訴人業已離臺，其並向本院具狀陳報告訴
      人於印尼之現住址，嗣本院即訂合理之期間（約3 個月）
      囑託外交部向告訴人於印尼之現住址送達傳票傳喚之，惟
      告訴人於本院95年3 月30日審判期日仍未到庭，而因印尼
      郵務無雙掛號制度，除非當事人願將簽收回執寄回我國駐
      印尼代表處，否則縱向印尼郵局查詢，亦無法查知送達結
      果，此有本院送達證書、外交部94年12月21日外條二字第
      09424082490 號函、外交部條約法律司95年3 月17日條二
      字第09502024100 號函各1 份在卷足憑。可見告訴人既已
      離臺，迄今仍未返回，自屬滯留國外，而依上開傳喚之結
      果，亦容有無法傳喚告訴人或傳喚不到之情形。再者，告
      訴人於檢察事務官調查中以證人之身分所為之陳述，此乃
      告訴人主動所提之告訴，且因檢察事務官與被告及告訴人
      應均無相識之情形，當無故意引導告訴人或強令告訴人設
      詞誣陷被告之理，是應無不法取證等情形，就當時告訴人
      陳述時之外部客觀情況觀察，當值得信用，亦即其陳述經
      過可認並未受有其他外力影響（污染），而具有可信之特
      別情況；又告訴人於檢察事務官調查中所為之陳述，乃證
      稱其並未向被告借款18萬元，雖前揭借據上之簽名係由其
      所親簽，但該簽名乃係其與被告之小孩練習簽名時所簽，
      並非供作簽立借據所用等語，核其所證，業已清楚否認簽
      立前揭借據，容已指向前揭借據係由被告所擅自偽造，嗣
      告訴人復於本院審理中未能到庭作證，無法再從告訴人處
      取得證言，自有利用其上開陳述以證明本件被告犯罪事實
      之必要。綜上所述，告訴人於檢察事務官調查中所為之陳
      述，固屬傳聞證據，但既具備滯留國外而於審判中無法傳
      喚或傳喚不到（陳述不能）、具有可信之特別情況（特信
      性）及證明犯罪事實之存否所必要（不可欠缺性）等3 項
      要件，依前揭法律規定與說明，自屬傳聞法則之例外，而
      具有證據能力。
  二、次按被告以外之人於審判外之陳述，雖不符同法第159 條
      之1 至第159 條之4 之規定，但經當事人於審判程序同意
      作為證據，法院審酌該言詞陳述或書面陳述作成時之情況
      ，認為適當者，亦得為證據，此則為刑事訴訟法第159 條
      之5 第1 項所明定。鑒於採用傳聞證據排除法則之重要理
      由之一，係因傳聞證據未經當事人之反詰問予以覈實，若
      當事人願放棄對原供述人之反對詰問時，原則上即可承認
      該傳聞證據之證據能力，而揆諸我國刑事訴訟法第159 條
      之5 之立法理由，除參照前述傳聞證據排除法則之基本法
      理外，亦參考日本刑事訴訟法第326 條之立法例，查日本
      刑事審判實務之運作，有關檢察官及被告均同意作為證據
      之傳聞書面材料或陳述，可直接援引該國刑事訴訟法第32
      6 條作為傳聞例外之法律依據，僅在檢察官與被告不同意
      之情況下，乃須根據其他傳聞例外規定俾以斟酌該等書面
      材料或陳述是否具有證據能力，在當事人間無爭執之案件
      中，傳聞證據基本上均可依據前引規定提出於法院使用。
      職是，我國刑事訴訟法第159 條之5 之適用應可作同上之
      解釋。經查，除告訴人於檢察事務官調查中所為之陳述外
      ，本件判決後開所示之被告以外之人於審判外之陳述（含
      書面陳述），固均屬傳聞證據，惟被告、辯護人及公訴檢
      察官就前揭審判外陳述之證據能力，先後於本院準備程序
      及審判期日中均表示同意上開證據資料有證據能力。本院
      審酌上開證據資料製作時之情況，尚查無違法不當及證明
      力明顯過低之瑕疵，亦認為以之作為證據應屬適當，故揆
      諸前開法律規定與說明，爰逕依刑事訴訟法第159 條之5
      第1 項規定，認前揭證據資料均例外有證據能力。
貳、實體部分：
  一、訊據被告丁○○對於告訴人自89年11月28日起即受僱於其
      前揭住處從事相關勞務工作，並約定僱用期間為3 年，嗣
      因告訴人主張被告積欠其薪資，被告即於前揭勞資爭議協
      調會中，當場出示前揭借據，並表明告訴人曾向其借款18
      萬元；而該借據上之內容，除告訴人之簽名外，均為被告
      所寫之事實，固均坦承不諱，惟矢口否認有何偽造私文書
      並持以行使之犯行，辯稱：告訴人來臺之初，就已經跟我
      借了16萬多元，包含14萬元的仲介費用及2 萬多元的安家
      費。後來我在90年11月16日又借款18萬元給告訴人，當天
      就簽立前揭借據，我先生己○○是在我要借錢給告訴人的
      前一星期左右知道這件事情，並在借款當日從他帳戶內領
      了15萬5 千元，加上我從公司帶回來的3 萬多元貨款，共
      借告訴人18萬元的現金。我是借款當天親自拿給告訴人的
      ，並約定按月自告訴人的薪資15,840元中扣抵，每月扣1
      萬1 、2 千元左右，從90年12月開始扣抵，後來告訴人在
      92年1 月15日逃跑，尚有3 萬多元並未清償。當初是告訴
      人跟我表示家中急需用錢，叫我借錢給她，因之前我借她
      的16萬多元已還得差不多，她這一年來的表現也不錯，加
      上我心腸比較軟，所以才同意再借她18萬元。因為我不懂
      印尼話，借據上面才會用中文，我也有跟告訴人說我就是
      雇主，借據沒有寫日期是因為我把告訴人當家人，對她沒
      有防備之心，才疏未注意填載日期。我認為她有簽名，上
      面也用阿拉伯數字載明借款金額讓她知道，我是真有借款
      給告訴人，並無偽造文書之犯行云云。經查：
    (一)告訴人對於被告辯稱：告訴人有向被告借款18萬元，並因
      而在前揭借據上簽名乙節，業於偵查中檢察事務官調查時
      當庭表示否認，並指稱：我並沒有向被告借款18萬元，前
      揭借據上之簽名雖是我所簽，但我簽名之前並沒有字在上
      面，而我會在上面簽名，是因為我與被告的小孩會練習簽
      名，同時我是在一張像A4大小的紙上簽名等語（參見發查
      卷第42頁背面），則被告究竟有無借款18萬元給告訴人，
      並因而由告訴人簽立前揭借據，已不無疑問。況被告於偵
      查中供承告訴人偶有陪同其小孩畫圖，且亦自承家中確有
      A4之紙張供印表機使用，是參諸被告所供，告訴人上開所
      述因與被告的小孩練習簽名，故在一張像A4大小的紙上簽
      名等情，即要有其可信之處。次查，衡以告訴人並無閱讀
      及書寫中文之能力，此除經告訴人於偵查中陳明在卷外，
      並經被告於本院審理時坦認無訛（參見發查卷第42頁背面
      、本院95年3 月30日審判筆錄第19頁），而被告亦自承其
      所稱簽立借據當日在場之人除其與告訴人外，並無他人在
      場（同前揭審判筆錄參見），則因被告既無聯絡仲介公司
      人員或延有翻譯人員在場代為傳譯，且所謂借款金額又高
      達18萬元，對身為外籍勞工之告訴人而言，更非小額，縱
      如被告所供，其有向告訴人解釋借據之內容云云，但告訴
      人有無可能在此種情況下，即率爾貿然簽名借貸，誠不無
      疑問。再者，觀諸扣案之前揭借據1 紙，其上、下、左等
      3 邊均不甚平整，留有紙張毛屑痕跡，顯係經以直接折撕
      方式裁成，且其大小亦僅係約長15公分乘以寬9 公分左右
      之小張紙片，與一般借據可能會使用之制式A4、B4等紙張
      大小亦截然有異；又觀諸前揭借據內容僅聊以「我向雇主
      借支NT＄180,000 ，特立此據，以茲證明」等語，雖載有
      借貸18萬元之旨，惟關於借款日期、雇主姓名、償還方式
      及償還日期等要項，均付之闕如，與一般制式借據所應具
      備之格式相去甚遠。審諸借貸18萬元要非尋常瑣事，理應
      以完整紙張書立借據以昭正式、鄭重，然前揭借據單就形
      式以觀，粗陋至此，則參以告訴人上開所述，是否容係被
      告取得簽有告訴人名字之紙張後，另予截切並加註文字，
      即難認必屬無稽；尤以前揭借據多邊均經裁切，是否原完
      整紙張有他部分已畫寫圖文，而又無其他紙張留存告訴人
      較為完整之簽名筆跡，被告始將就以該紙張竄修，又因所
      餘紙面甚狹，以致無法詳細偽載一般借據應有之約定事項
      ，即不無其合理可能之處。此外，被告於本院審理時自承
      經營銷售手機外殼之公司，其夫又任職於金融機構，則其
      等應不乏商業往來，對一般資金融通情狀，亦應知一二，
      衡情被告當悉通常借據記載事項，即難將前揭借據上未記
      載借款日期、雇主姓名等至關重要之事項，諉為係因一時
      疏忽且係因其信任告訴人云云。基上所述，被告辯稱告訴
      人簽立前揭借據乙節，在在均有悖於常情之處，殆見被告
      所辯應屬子虛，告訴人是否確有簽立前揭借據，容難採認
      。
    (二)被告之夫己○○在被告於92年3 月25日參與臺北縣政府處
      理勞資爭議協調會議之前，曾於92年3 月3 日在家中先與
      桃園中壢天主教希望職工中心社工人員丙○○、翻譯人員
      戊○○及被告與己○○原所僱用之3 名外籍勞工（含告訴
      人）私下就積欠薪資乙事而為協調，嗣己○○又於92年3
      月6 日與臺北縣勞工局人員乙○○及該3 名外勞、丙○○
      、1 名仲介公司人員在臺北縣勞工局會議室召開協調會議
      之事實，此經證人戊○○、丙○○及乙○○於本院審理時
      分別證述在卷（參見本院94年9 月29日審判筆錄第5 、6
      頁、95年3 月30日審判筆錄第4 至6 、12至13頁）；而己○○於上開92年3 月3 日、3 月6 日之協調中，均未提及
      告訴人有所謂積欠被告18萬元債務之事實，此亦經上開證
      人丙○○、乙○○於本院審理時各自證述無訛（參見本院
      95年3 月30日審判筆錄第6 、8 、14頁），且觀諸卷附92
      年3 月6 日之協調會議紀錄所載（參見發查卷第66頁），
      亦確無任何己○○指稱告訴人積欠被告18萬元之記載，而
      僅係記載就告訴人主張雇主積欠薪資部分，留待被告回國
      後再予協調（按：該協調會當時告訴人誤認被告係屬雇主
      ，故因被告當時出國未參與協調，亦只好待被告回國後再
      予協調。然實際上，告訴人名義上之雇主應非被告，而係
      己○○，此除經證人丙○○於本院審理時證述明確外，並
      有仲介公司所出具之說明函影本1 份在卷為憑【參見發查
      卷第34頁】）。然則，依被告於本院審理時所供，己○○
      於被告借告訴人18萬元的前一星期就已經知道被告要借款
      18萬給告訴人之事，且甚至己○○於交款當日還領了15萬
      5 千元作為借款之用云云；而己○○於偵查中亦證稱被告
      借款給告訴人之前約一、二個星期，曾向他提過要借款給
      告訴人，後來他確有於借款當日領取15萬5 千元交付被告
      作為借款之用云云（參見偵續卷第66頁），可見己○○對
      於告訴人有所謂向被告借款18萬元之事當應知之甚詳，惟
      己○○既與被告係屬夫妻，何以其於上開92年3 月3 日、
      3 月6 日二次就有關告訴人主張雇主積欠薪資之協調中，
      竟隻字未提告訴人另有向其妻即被告借貸18萬元之事，而
      未極力為被告捍衛權益；復觀諸前揭協調會議紀錄中，亦
      未發現被告有極力為其妻即被告主張權益，表示告訴人另
      有向被告借貸18萬元之事，而可與告訴人所稱之積欠薪資
      扣抵，或就此借貸乙事有所註明等之記載，該會議紀錄中
      竟亦僅單純記載待被告回國後再與告訴人等外勞協調等語
      。由上以觀，合理之推論當係告訴人並未向被告借款18萬
      元，故己○○亦始會在上開先後二次之協調中，均未提及
      告訴人另有向被告借貸乙事，足見告訴人究否有向被告借
      款18萬元之事，更顯有相當疑義。
    (三)被告固辯稱：告訴人來臺之初，就已經跟我借了16萬多元
      ，包含14萬元的仲介費用及2 萬多元的安家費。後來我在
      90年11月16日又借款18萬元給告訴人，並約定按月自告訴
      人的薪資15,840元中扣抵，每月扣1 萬1 、2 千元左右，
      從90年12月開始扣抵，後來告訴人在92年1 月15日逃跑，
      尚有3 萬多元並未清償。我會再借18萬元給告訴人，是因
      為之前我借她的16萬多元已還得差不多，她這一年來的表
      現也不錯，加上我心腸比較軟，所以才同意再借她18萬元
      云云。惟查，被告於本院審理時供稱：告訴人於來臺的一
      個月左右向我借仲介費用14萬元，該14萬元扣款的方式與
      後來我又借18萬元給告訴人的扣款方式差不多，告訴人的
      月薪是15,840元，每個月至少會從月薪中扣1 萬元左右，
      扣款後，我每月至少仍會支付告訴人4 千元零用金，該14
      萬元借款是到90年9 、10月左右還清云云（參見本院94年
      3 月30日審判筆錄），設果如被告所述，均每月扣抵告訴
      人所借之仲介費用後，至少仍會支付4 千元給告訴人，則
      該14萬元仲介費用，既係告訴人於89年11月28日來台受僱
      後約經1 個月後所借，是除非被告另有抑留剋扣告訴人之
      薪資，否則要無可能於90年11月16日在告訴人再度借支18
      萬元時業已了結，亦無可能提早於90年9 、10月左右即已
      還清。況依被告所辯，告訴人除借貸告訴人14萬元之仲介
      費用外，尚另有借貸告訴人2 萬多元之安家費用，如此一
      來，更不可能在90年11月16日被告所稱告訴人再度借貸時
      即已全數還清，是被告辯稱係因告訴人前一次借款16萬多
      元業已還得差不多，始會同意再借款18萬元給告訴人云云
      ，即甚有疑問。再者，即便認告訴人確已全數扣抵前一次
      借款16萬多元完畢，然衡以18萬元非屬小數目，對於外籍
      勞工之告訴人來說更屬為數甚鉅之數目，蓋告訴人年薪不
      過19萬元餘（15840 ×12＝190,080）， 其還款能力實屬
      有限，且告訴人既屬外籍勞工，復受有在臺工作居留期間
      3 年之限制，迄至被告借款給告訴人時，告訴人更僅剩2
      年左右在臺之工作期間，則在此種情況下，被告何以願再
      冒更鉅之風險，復借款18萬元給告訴人，實與常情有所不
      合，益見被告上開所辯乙節難認屬實。
    (四)復查，己○○先後於90年6 月25日、90年12月24日及91年
      12月18日，三次代告訴人匯款至告訴人印尼家人帳戶，共
      計匯款印尼盾19,901,820元（折合新台幣為91,200元），
      此有匯款兼提款單影本3 紙、帳戶交易明細表影本2 份及
      上開資料譯文在卷可憑（參見發查卷第51至60頁），且為
      被告所是認，應堪認屬真實。可見告訴人就其在臺工作之
      薪資等所得，均係委由於銀行任職之己○○就近代為匯回
      印尼，而被告所稱告訴人借款18萬元現金之日期即90年11
      月16日則係介於上開第1 次與第2 次匯款之間，倘真有因
      告訴人家中急需用錢而向被告借款18萬元之事，為何此次
      借款既係因告訴人印尼家中急需，告訴人同樣要匯回印尼
      家中，卻未委託己○○循前例就近代為匯款處理，反而勞
      煩己○○自其銀行帳戶中提領15萬5 千元之高額現金，加
      上被告手上之3 萬多元公司貨款，合計共18萬元現金均直
      接交由告訴人自行處理，而迥異於告訴人在此之前、後三
      次均委託己○○代為匯款處理之方便作法，顯然不甚合理
      ，益發凸顯被告所辯告訴人向其借貸乙事應非屬實。
    (五)證人丙○○於本院審理時證稱：92年3 月3 日在被告前揭
      住處與己○○協調時，經我說明後，己○○承認他沒有依
      照勞動契約給付包含告訴人在內之三名外勞薪資，我與己○○核對，扣除他已支付告訴人的仲介費用、匯款至告訴
      人印尼家中的費用及健保費等，經概算的結果，己○○承
      認尚有積欠告訴人薪資22萬多元。本來己○○答應要92年
      3 月6 日到縣政府協調、92年3 月9 日至希望職工中心就
      3 月3 日晚上的協調內容簽署協議書，結果己○○在92年
      3 月9 日打電話來說，稱被告回國了，協議取消了，所以
      我們只好再度向臺北縣政府外勞中心申訴，所以在92年3
      月25日我們又至縣政府協調，而於92年3 月25日當天協調
      時，被告就提出前揭借據等語（參見本院95年3 月30日審
      判筆錄第5 至7 頁）。足見依證人丙○○所證，被告之夫
      己○○確已承認積欠告訴人薪資，並同意就其等協調時概
      算積欠薪資之結果簽署協議書。衡以己○○與被告係屬夫
      妻，其等分別僱用告訴人等3 名外勞在其等住處工作，則
      對於究竟有無積欠告訴人薪資之事實，己○○自難諉稱不
      知，其既於證人丙○○偕同三名外勞到其住處私下協調時
      ，承認確有積欠告訴人薪資22萬多元之事，顯然事實上確
      有積欠告訴人薪資乙事無訛，且足見告訴人確無另向被告
      借款18萬之事實。嗣己○○於被告返國後，竟即推翻前議
      ，並遲至92年3 月25日由告訴人等外勞再次申請協調時，
      才改由被告單獨出面參與協調，並始提出前揭借據主張告
      訴人借款18萬元之事，渠等如此之作為，實不無意圖藉機
      拖延協調後，再由被告捏造告訴人借款之事，藉此主張抵
      銷積欠告訴人之薪資而牟取免為償付薪資之嫌。
    (六)至己○○雖於94年1 月28日偵查中證稱：被告有於90年11
      月16日借款18萬元給告訴人云云，然衡以本院上述，己○○並未於其所參與的前揭協調初始之第一時間內，即向當
      時參與協調之人表明告訴人有所謂向被告借款18萬元之事
      ，嗣其遲至偵查中始證稱確有此事，且其所證復與證人丙○○所證乙節不合，是否可信，已非無疑；又衡以己○○
      與被告係屬夫妻關係，其所證自不無迴護偏袒被告之嫌，
      更難遽予採信其之證詞；況其於本院傳訊到庭作證時，經
      本院告知其得以身為被告配偶之身分拒絕證言，其即當庭
      表明拒絕證言（參見本院94年9 月29日審判筆錄第9 頁）
      ，倘若據實以告對其與被告並無不利之處，甚至係對被告
      有利，其實無拒絕證言之必要，故其既拒絕證言，則合理
      之解釋當係其慮及其所為證述可能涉有偽證而遭受刑事追
      訴，故始不願作證。準此而論，顯見己○○於偵查中所為
      證述容有不實，誠無採為對被告有利認定之餘地。另被告
      固提出卷附己○○於彰化銀行之存款存摺明細影本1 份為
      證（參見發查卷第23頁），惟依該存摺明細所載，僅能證
      明己○○之上開銀行存款帳戶確有於90年11月16日支出15
      萬5 千元之事實，但該帳戶支出上開金額究係作為何用，
      是否即係作為借貸告訴人18萬元款項之用，單憑該存摺明
      細，誠難逕以認定，亦難基此即為被告有利之認定。
    (七)綜上所述，足徵告訴人並無向被告借款18萬元之事，饒係
      被告為求抵償積欠告訴人之薪資，始在其所取得留有告訴
      人簽名之紙張上，偽造前揭借據，並持之對外主張告訴人
      有此借款之事，顯見前揭借據確係由被告偽造並持以行使
      ，足以生損害於告訴人，而被告前揭所辯各節復無足取，
      是本件事證已臻明確，被告之犯行應堪認定。
  二、核被告所為，係犯刑法第216 條、第210 條之行使偽造私
      文書罪。又被告取得留有告訴人簽名之紙張後，再用以偽
      造前揭借據，其盜用署名之行為係偽造私文書之部分行為
      ，不另論罪；而其偽造前揭借據後復持以行使，偽造私文
      書之低度行為應為行使之高度行為所吸收，亦不另論罪。
      至起訴書所載之犯罪事實，原僅載有被告於90年11月16日
      取得前揭留有告訴人之簽名紙張後再加以偽造成前揭借據
      之偽造私文書之犯罪事實，漏未論及被告行使該借據之行
      使偽造私文書之犯罪事實；惟公訴檢察官嗣於本院審理中
      即具狀更正而擴張被告尚有持前揭借據於92年3 月25日（
      補充理由書誤載為90年3 月25日）協調會議中行使該借據
      之行使偽造私文書之犯罪事實，且載明被告偽造前揭借據
      之時間係在不詳時間、地點，此有公訴檢察官於94年7 月
      5 日所提之補充理由書1 份在卷可稽。經核本件被告所為
      之偽造私文書及行使偽造私文書之犯行，二者間具有吸收
      犯之實質上一罪關係，已如前述，故無論公訴檢察官是否
      更正而擴張本件起訴之犯罪事實包含行使偽造私文書在內
      ，該部分之犯行原即屬本院審判效力所及之範疇，本院本
      即應併予實體審究，自不受影響，附此敘明。
  三、本院審酌被告以其夫己○○之名義僱用印尼籍之告訴人擔
      任家庭監護工，本應善盡其實質上作為外籍監護工之雇主
      責任，依約給付告訴人薪資，詎其不思此為，竟為圖得免
      清償積欠告訴人之薪資，而以前揭手法偽造借據，繼而持
      之對外主張告訴人有此借款18萬元之事，除致告訴人之權
      益受損，而使其等之薪資爭議迄懸未決外，更易使國際視
      聽形成臺灣雇主惡意欺壓外籍勞工之負面印象，惡行自屬
      非輕，被告復於犯後仍飾詞圖卸其責，其所為自應受有相
      當程度之刑事非難；惟另考量被告並無前科紀錄，此有臺
      灣高等法院被告前案紀錄表1 份在卷可按，素行尚非不良
      等一切情狀，酌情量處如主文所示之刑，並諭知易科罰金
      之折算標準，以資懲儆。又扣案前揭偽造之借據1 紙，係
      供本件犯罪所用之物，且係被告於其住處所取得而製作，
      容係被告所有，爰依刑法第38條第1 項第2 款規定，併予
      宣告沒收。
據上論斷，應依刑事訴訟法第299 條第1 項前段，刑法第216 條
、第210 條、第41條第1 項前段、第38條第1 項第2 款，罰金罰
鍰提高標準條例第2 條，判決如主文。
本案經檢察官黃仙宜到庭執行職務。
中    華    民    國    95    年    4     月    20    日
                  刑事第十三庭  審判長法  官  戴嘉清
                                      法  官  林晏鵬
                                      法  官  陳信旗
以上判決正本證明與原本無異。
如不服本判決，應於送達後10日內，向本院提出上訴狀。
                                      書記官  陳昭綾
中    華    民    國    95    年    4     月    21    日
附錄本判決論罪科刑之法條：
刑法第216條
    行使第210 條至第215 條之文書者，依偽造、變造文書或登
    載不實事項或使登載不實事項之規定處斷。
刑法第210條
    偽造、變造私文書，足以生損害於公眾或他人者，處5 年以
    下有期徒刑。


司法院資訊處製作；財團法人民間司法改革基金會備份。
